臺灣新竹地方法院民事判決　九十年度竹簡字第三六四號
　　原　　　告　乙○○
　　訴訟代理人　甲○○
　　被　　　告　財政部國有財產局中區辦事處
　　法定代理人　丁○○
　　訴訟代理人　丙○○
　　　　　　　　麥炯賢
　　　　　　　　陳燕昌
　　複代 理 人　沈翠環
右當事人間返還土地所有權事件，本院判決如左：
    主      文
原告之訴駁回。
訴訟費用由原告負擔。
    事      實
甲、原告方面：
    一、聲明：被告應將坐落新竹縣新埔鎮○○○段五分埔小段一０六之三地號土地
        所有權塗銷，返還土地所有權予原告所有。
    二、陳述：緣原告有祖遺一四五平方公尺道路用地一處，日據時代即登錄為原告
        祖母陳魏東妹及母陳曾雙妹所有，惟民國（下同）四十二年一月二十日，新
        竹縣政府依土地法五十七條無主土地逕為登記國有，五十年六月十六日以府
        民地甲字第二三六七號行政命令變更管理機關為國有財產局，又於六十五年
        四月十七日始以府地籍字第四二一六號公告一年，此舉明顯違反土地法第四
        十八條土地總登記次序，應先調查地籍、公布登記區及登記期限、審查並公
        告、登記發給書狀並造冊，如此程序違法，自屬登記自始無效。且未通知原
        登記所有權人申請，由原來此訴訟標的資料了解，此地號係由原告現所有之
        五分埔段五分埔小段一０六之二地號分割而來（即一０六之三地號由一０六
        地號分割）至為明顯。又土地總登記之目的在整理地籍，政府清查土地之程
        序與物權無關，並不影響光復前原權利人因登記而取得之物權，政府公務員
        之錯誤不應由民眾承擔，遭致民怨。本案明顯看出一０六地號漸次分割成一
        ０六之一（昭和四年即民國十八年出售予陳章化）、一０六之二地號（原告
        之子甲○○繼承取得），一０六之三（即本件訴訟標的）由一０六之二地號
        分割而出，理應塗銷國有財產局所有權，返還土地所有權予原告。
    三、對被告答辯所為之陳述：
      (1)依民國三十五年之土地法舊法第三十七條、第一百零三條及土地登記規則第
        三條第一之規定，土地權利之應登記者，僅以所有權、地上權、永佃權、地
        役權、典權、抵押權、耕作權為限，與現行之土地法第三十七條，土地登記
        ，謂土地及建築改良物之所有權與他項權利之登記不同，依原告檢附證物已
        辦妥收據明白顯示其基地坐落在一０六之三地號上，與三十六年五月二日公
        佈施行之「台灣省土地權利憑證繳驗及換發權利書狀辦法」吻合。依附件地
        籍圖顯示本案土地係由母地號一０六地號所出，且多年來地政機關均未辦理
        地籍總歸戶或新編地號，實係認事涉私權爭議不敢有所作為冒然進行，此與
        地政慣例吻合。縱原告未提出日據時代登記證明，因日據時代實施契據登記
        制與光復後實施之土地登記主義制度不同，今新竹縣政府以當時已由「田」
        地目變更為「道路」用地之事實逕為分割，並不能證明原告不是此土地之所
        有權人。
      (2)原告之母已於三十八年十一月四日親赴新竹縣政府新竹地政事務所登記土地
        所有權之事實不容淹滅，今現新竹縣新埔鎮○○○段五分埔小段一０六之二
        地號土地所有人甲○○於新關公路一一八線土地徵收時發現及祖母登記之原
        始憑證，於公告期限內在八十四年四月十九日異議，八十四年八月二日提出
        訴願，自知悉時起算，並未逾時效消滅之問題。
    四、證據：提出土地登記簿謄本、所有權狀、新竹縣政府新竹地政事務所建物填
        報繳驗憑證收件收據、地籍圖、訴願及再訴願決定書、台灣高等法院及最高
        法院民事判決各一份（以上均影本）、戶籍謄本三份、新竹縣政府函一份為
        證。
乙、被告方面：
    一、聲明：原告之訴駁回。
    二、陳述：
      (1)按台灣光復前日據時期之土地登記制度，係為日本之契據登記制度，即為登
        記對抗主義，土地權利登記之目的，僅為對抗第三人，意即僅有相對之效力
        ；而台灣光復後所行之土地登記制度，係依據澳洲托崙斯制度之精神，土地
        權利之取得、設定、喪失、變更非經登記不生效力，即登記有絕對之效力。
        因土地登記制度之不同，其登記之效力自然迥異，依最高法院四二年台上字
        第一一九六號判例要旨，「土地法第四十三條所謂依本法所為之登記有絕對
        之效力，係旨第三人信賴登記而為新登記而言，而第三人所為信賴之第一次
        登記，又應以依吾國法令所為之登記為限，若第一次登記係在日據時期，則
        為貫徹保護真正權利人起見，自不能認為信賴登記，其基此所為之登記即無
        絕對效力之可言。」。
      (2)台灣光復後，前台灣省行政長官公署以日據時代所辦不動產登記與土地法所
        定之土地登記制度不同，曾制定「台灣省土地權利憑證繳驗及換發權利書狀
        辦法」，經行政院核定，於三十六年五月二日公佈施行。依該辦法第五條之
        規定，應由土地權利人於登記期限內，檢具證明文件向縣市地政機關申請辦
        理。惟原告並未於辦理土地總登記期限內，檢具證明文件申辦登記，則依同
        辦法第十四條規定，逾期無人申請驗證之土地，其土地視為無主土地，由縣
        市地政機關辦理公告，公告期滿後，無人提出異議者，即為國有土地。又依
        同辦法第十九條規定，其如持有原不動產登記之土地權利憑證未繳驗者，一
        律無效。
      (3)又依行政院於六十二年發佈之「逾總登記期限無人申請登記之土地處理原則
        」第一點及最高行政法院七十四年度判字第七十四號暨七十六年度判字第一
        四五八號判決要旨所示，已完成無主土地之公告及代管程序，並已登記為國
        有者，不再受理主張權利與補辦登記。另七十三年度判字第一六七０號判決
        要旨：「無主土地如經該管縣市政府公告期滿無人提出異議者，即可為國有
        土地之登記，原登記名義人當然喪失其權利」。
      (4)又土地法乃一強制規定，此觀土地法第四十三條依本法所為之登記，有絕對
        之效力即明，否則土地法第四十八條以下有關土地總登記之規定皆將成為具
        文。因此台灣光復後，辦理土地總登記，應依我國土地法第四十八、四十九
        、五十及五十一條規定為之，否則將生失權之效果，此即土地法第五十七條
        規定之意旨，且觀土地法第五十七條之規定：「逾登記期限無人申請登記之
        土地或經聲請而逾限未補繳證明文件者，其土地視為無主土地」，法文之用
        詞乃為『視為』，即法律已擬制規定其效果，此非『推定』，無舉反證推翻
        之問題。故原告並未於土地總登記期間內聲請登記，即生失權之效果。
      (5)又原告所提出之證物即新竹縣政府地政事務所建物填報繳驗憑證收件收據，
        不僅其建物坐落之土地非本案系爭之標的，縱屬本案系爭之土地，但觀其權
        利種類註明：所有權及地上權，更可知原告對於系爭土地並無所有權。
      (6)依土地法第四十三條有關土地登記之絕對效力規定，可知縱使此項登記有誤
        ，亦非自始無效，而係得撤銷，於未依法撤銷前，其登記仍屬有效，故本案
        系爭土地於四十二年二月一日登記為國有後，於六十六年土地總登記公告期
        滿前，並未有人出面主張權利，即未被依法塗銷，則此項登記自仍有效力，
        而非自始無效，又本案系爭土地雖先登記為國有，但於六十五年四月十七日
        已補行公告，並於六十六年四月十六日公告期滿，其程序已補正，瑕疪被治
        癒，登記自有絕對效力。
      (7)又原告爭執本案系爭土地乃是由一０六之二地號分割而出，但原告並未舉證
        以實其說，且觀竹北地政事務所所核發自台灣光復以來依我國法律登記所為
        最早之本案系爭土地登記謄本，其註明無主，並無記載由同段一０六之二地
        號分割，且係依土地法第五十七條登記，亦與原告所言不合，顯見原告之說
        不正確。
      (8)又請求權因十五年間不行使而消滅，民法第一二五條定有明文，雖司法院大
        法官會議釋字第一０七號解釋指出：已登記不動產所有人之回復請求權，無
        民法第一二五條之適用。惟其所稱之「登記」，係指依我國法令所為之登記
        ，即依我國土地法及土地登記規則所完成之不動產所有權登記而言，故台灣
        於日據時期依日本國法令所完成之不動產登記即不在此限，是於日據時期登
        記為所有權人，該真正所有人之物上請求權仍有消滅時效規定之適用（最高
        法院七十年台上字第三一一號判例參照）。因此，就本案而言，縱使原告能
        證明本案系爭土地於日據時期即依日本國法令登記為原告之祖母陳魏東妹及
        母親陳曾雙妹所有，然於台灣光復後，並未依我國土地法及土地登記規則登
        記為所有權人，嗣該土地於四十二年二月一日登記為國有，而原告迄至九十
        年七月方才起訴行使其物上請求權，已罹於十五年之消滅時效。
    三、證據：提出土地登記簿謄本影本一份為證。
        理　　由
一、原告起訴主張坐落新竹縣新埔鎮○○○段五分埔小段一０六號土地，於日據時期
    登記為其祖母陳魏東妹所有，嗣前開土地漸次分割成一０六之一、一０六之二、
    一０六之三地號，其中一０六之一於昭和四年即民國十八年出售予陳章化，一０
    六之二地號由原告之子甲○○繼承取得，一０六之三地號土地於四十二年一月二
    十日，由新竹縣政府依土地法五十七條無主土地逕為登記國有，五十年六月十六
    日以府民地甲字第二三六七號行政命令變更管理機關為國有財產局，至六十五年
    四月十七日始以府地籍字第四二一六號公告一年，違反土地法第四十八條土地總
    登記次序，原告本於所有權作用，自得請求塗銷國有登記，返還土地所有權予原
    告。被告則以竹北地政事務所所核發自台灣光復以來依我國法律登記所為最早之
    本案系爭土地登記謄本，其註明無主，並無記載由同段一０六之二地號分割，原
    告主張本案系爭土地乃是由一０六之二地號分割而出，並未舉證以實其說，至原
    告所提出之新竹縣政府地政事務所建物填報繳驗憑證收件收據，不僅其建物坐落
    之土地非本案系爭之標的，縱屬本案系爭之土地，但觀其權利種類註明：所有權
    及地上權，更可知原告對於系爭土地並無所有權存在。況就本案而言，縱使原告
    能證明系爭土地於日據時期即係依日本國法令登記為原告之祖母陳魏東妹及母親
    陳曾雙妹所有，然於台灣光復後，並未依我國土地法及土地登記規則登記為所有
    權人，嗣該土地於四十二年二月一日登記為國有，而原告迄至九十年七月方才起
    訴行使其物上請求權，亦已罹於十五年之消滅時效。又台灣光復後，前台灣省行
    政長官公署以日據時代所辦不動產登記與土地法所定之土地登記制度不同，曾制
    定「台灣省土地權利憑證繳驗及換發權利書狀辦法」，依該辦法第五條之規定，
    應由土地權利人於登記期限內，檢具證明文件向縣市地政機關申請辦理。惟原告
    並未於辦理土地總登記期限內，檢具證明文件申辦登記，則依同辦法第十四條規
    定，逾期無人申請驗證之土地，其土地視為無主土地，由縣市地政機關辦理公告
    ，公告期滿後，無人提出異議者，即為國有土地。且台灣光復後，辦理土地總登
    記，應依我國土地法第四十八、四十九、五十及五十一條規定為之，否則將生失
    權之效果，此即土地法第五十七條規定之意旨，且觀土地法第五十七條之規定：
    「逾登記期限無人申請登記之土地或經聲請而逾限未補繳證明文件者，其土地視
    為無主土地」，法文之用詞乃為『視為』，即法律已擬制規定其效果，此非『推
    定』，無舉反證推翻之問題。故原告並未於土地總登記期間內聲請登記，即生失
    權之效果等語，資為抗辯。
二、按當事人主張有利於己之事實者，就其事實，有舉證之責任，民事訴訟法第二百
    七十七條定有明文。本件原告主張係依所有物返還請求權關係為請求，自應就系
    爭新竹縣新埔鎮○○○段五分埔小段一０六之三地號土地為所有權人之事實，負
    舉證責任。查原告所提出之土地登記簿謄本、所有權狀影本及新竹縣政府地政事
    務所建物填報繳驗憑證收件收據，其中僅新竹縣新埔鎮○○○段五分埔小段一０
    六之二地號土地登記為原告之子甲○○所有，餘未對同段一０六之一、一０六地
    號土地所有權歸屬有所記載；次查原告所提出之新竹縣政府地政事務所建物填報
    繳驗憑證收件收據，收件日期為三十八年十一月四日，惟基地坐落位置究在「五
    分埔字仝六六─二、─三」，或「五分埔字仝一０六─二、─三」號，因字跡經
    重覆描繪而無法辨識，另建物所有權人姓名雖為原告之母陳曾雙妹，惟權利種類
    則記載為「所有權及地上權」，是縱可認前開建物為原告之母陳曾雙妹所有，惟
    建物所在之基地，陳曾雙妹是否僅有地上權或有其他權利則無從認定。參以本院
    依職權函詢新竹縣竹北地政事務所前開資料，覆以「：：二、本案新埔鎮○○○
    段五分埔小段一０六─三號土地，依日據時期土地台帳資料，係於昭和十年由仝
    小段一０六─二土地分割，又據日據時期土地登記簿記載，分割時之權利人持分
    為陳俊傳三分之一，陳魏氏東妹三分之二。五分埔小段一０六─一土地權利人持
    分陳章化三分之一，羅慶益三分之二，另據本所現存圖簿記載，均無五分埔小段
    一０六號土地之資料。三、至原新竹地政事所三十八年十一月四日收件五分埔字
    八三號「建物填報繳驗憑證收件收據」，係陳曾雙妹女士，依原台灣省政府三十
    七年六月十八日以三七已巧府綱地甲字第七五四號訓令「頒發台灣省各縣辦理土
    地登記有關建築改良物登記補充要點」申請建物所有權及其基地地上權收件之收
    據。該收據無從顯示五分埔小段一０六、一０六─一、一０六─二、一０六─三
    號等土地間之關係及所有權歸屬，亦無從由該收據證明建物基地所有權人。」等
    語，有該所九十一年二月十五日北地所登奇字第０九一００００七八二號函及檢
    附之五分埔小段一０六─二、一０六─三號日據時期土地台帳及五分埔小段一０
    六─一、一０六─二號土地總登記申報書影本附卷可稽，而前開日據時期土地台
    帳記載，新竹縣新埔鎮○○○段五分埔小段一０六之三號土地於昭和十年自仝段
    一０六─二號土地分割時即註明為「無主土地、執行代管」，是依原告所提出之
    資料及本院函查結果，均無法證明系爭新竹縣新埔鎮○○○段五分埔小段一０六
    ─三號土地於日據時期確屬原告祖母陳魏東妹或其母陳曾雙妹所有，則其本於繼
    承法律關係，主張依所有物返還請求權請求被告塗銷系爭土地國有登記，即屬無
    據。
三、次按消滅時效，自請求權可行使時起算，民法第一百二十八條前段定有明文。所
    謂請求權可行使時，係指請求權人行使其請求權，客觀上無法律上之障礙而言，
    要與請求權人主觀上何時知悉其可行使無關，最高法院八十五年度台上字第二三
    四０號判決參照。且所謂已登記之不動產，無消滅時效之適用，其登記應係指依
    吾國法令所為之登記而言（最高法院四十二年台上字第一一九六號判例）。查原
    告主張系爭土地於日據時代登錄為其祖母陳魏東妹所有，是自非依吾國法令所為
    之登記，而本件系爭土地於四十二年二月一日登記為國有，有被告提出之土地登
    記謄本一紙在卷可稽，迄原告提起本件訴訟或原告之子甲○○於八十四年四月十
    九日新關公路一一八線土地徵收提出異議時，均已逾十五年，是縱原告能證明系
    爭土地於日據時期即登錄為其祖母或母親所有，而本於繼承人地位請求塗銷此項
    國有登記，然被告既提出時效完成拒絕給付之抗辯，參酌上開說明，原告主張消
    滅時效應自其知悉時起算，並無理由，是其前開請求，自屬無從准許。從而，本
    件原告未能舉證證明其對系爭土地有所有權，且其請求權迄今亦已罹於消滅時效
    ，被告並提出時效完成拒絕給付之抗辯，從而其本於所有物返還請求權關係請求
    被告塗銷此項國有登記，並將系爭土地返還原告，即無理由，不應准許。
四、本件事證已臻明確，兩造其餘陳述及證據，均與本件論斷無涉，爰不一一論列，
    附此敘明。
據上論結，本件原告之訴為無理由，爰依民事訴訟法第七十八條，判決如主文。
中　　　華　　　民　　　國　　九十一　　年　　　六　　　月　　二十八　　日
                                  臺灣新竹地方法院民事第二庭
~B法　　　官　楊明箴
右為正本係照原本作成。
如對本判決上訴，須於判決送達後廿日內向本院提出上訴狀。
~B法院書記官　楊靜芳
中　　　華　　　民　　　國　　九十一　　年　　　六　　　月　　二十八　　日
